【裁判字號】    99,訴,972
【裁判日期】    991112
【裁判案由】    給付貨款
【裁判全文】
臺灣士林地方法院民事判決               99年度訴字第972號
原      告  源鄉園藝有限公司
法定代理人  丁○○
訴訟代理人  林明正律師
            周明添律師
被      告  臺北縣淡水鎮公所
法定代理人  丙○○
訴訟代理人  李永裕律師
複  代理人  陳力揚律師
上列當事人間給付貨款事件，本院於民國99年10月29日言詞辯論
終結，判決如下：
    主  文
原告之訴及假執行之聲請均駁回。
訴訟費用由原告負擔。
    事實及理由
一、原告主張：兩造於民國98年12月1 日簽訂「台北縣淡水鎮公
    所財物採購契約」（下稱系爭契約），約定由被告以合約總
    價新台幣（下同）57萬6,000 元向原告採購聖誕紅盆景3,00
    0 盆，原告應於決標日即98年12月1 日起10日內將每盆重量
    6 公斤正負10% 之採購標的送達被告清潔隊沙崙停車場，並
    完成驗收。被告則應於原告履約完成驗收合格1 次付款。嗣
    原告於98年12月8 日上午8 時30分交付聖誕紅盆景3,000 盆
    ，被告以盆景重量不符契約要求而不予驗收。迄98年12月14
    日被告再次交付聖誕紅盆景3,000 盆時，被告竟以「原告以
    1 株2 盆改善重量」為由，故意使驗收不合格並拒絕給付貨
    款。又原告因被告受領遲延，於98年12月8 日至同年月14日
    間，因冬天寒害，為保護契約標的物而有盆器加工及防寒害
    設備之支出共13萬7,400 元。原告既已依約出給付，惟因被
    告受領遲延而受有損害，爰依民法第367 條規定及關於受領
    遲延之規定提起本件訴訟，請求被告給付貨款57萬6,000 元
    及賠償13萬7,400 元等語，並聲明：(一)被告應給付原告73萬
    1,400 元及自起訴狀繕本送達翌日起至清償日止，按年息5%
    計算之利息；(二)願供擔保，請准宣告假執行。
二、被告則以：原告於98年12月8 日提出之聖誕紅盆景重量過輕
    ，不符採購規範，經驗收人員表示需於98年12月14日改善，
    再行驗收，原告曾表示將以小盆景連花帶盆置於另一大盆之
    方式增加重量，作為改善方法，驗收人員即向原告表示，每
    株聖誕紅應以置於1 個花盆為限。然原告於98年12月14日提
    出之聖誕紅盆景，仍於大花盆中裝著小花盆，不符一般人對
    盆景之認知。原告未依債之本旨提出給付，被告已於98年12
    月16日以北縣淡清字第0980058263號函通知原告於10日內改
    善。原告逾期仍未改善，被告遂於98年1 月18日依系爭契約
    第12條第6 項第2 款及第16條第1 項第9 款之規定，以北縣
    淡清字第0990002558號函解除契約。系爭契約既經解除，被
    告自不負給付貨款之義務。另原告未依債之本旨提出給付，
    被告並無受領遲延之情形，且原告未就其於98年12月8 日至
    同年月14日間因另做盆器及防寒害設備支出費用之事實舉證
    以實其說，被告自不負受領遲延之損害賠償責任等語置辯，
    並聲明：(一)原告之訴及假執行之聲請均駁回。(二)如受不利益
    之判決，願預供擔保請准宣告免為假執行。
三、兩造不爭執之事項：
  (一)兩造於98年12月1 日簽訂系爭契約，由被告以合約總價57萬
    6 千元向原告採購聖誕紅盆景3,000 盆，約定原告應於決標
    日即98年12月1 日起10日內將每盆重量為6 公斤正負10% 之
    採購標的送達被告清潔隊沙崙停車場並完成驗收，被告則應
    於原告履約完成驗收合格後1 次付款，雙方契約內容包括本
    院卷第24頁之開標/ 決標紀錄、第25頁之估價單、第26頁之
    採購規範、第28頁至第39頁之台北縣淡水鎮公所財物採購契
    約書。
  (二)原告於98年12月8 日提出聖誕紅盆景3,000 盆，其重量未達
    重量為6 公斤正負10% 之標準。
  (三)原告於98年12月14日再提出以大盆器置放小盆景之聖誕紅盆
    景（如本院卷第55頁照片所示）3,000 盆。
  (四)被告曾於98年12月16日以北縣淡清字第0980058263號函通知
    原告，其內容略記載：被告向原告採購聖誕紅盆景3,000 盆
    ，於98年12月8 日8 時初驗，經驗重量與規格不符，現場要
    求廠商於履約期限內完成改善，再進行驗收（每株聖誕紅1
    個花盆為限），經於98年12月14日辦理驗收，原告以1 株2
    盆改善重量，未依1 株1 盆為限，經驗收不符，請於文到10
    日內改善完成，並以書面通知被告複驗等語。
  (五)被告於99年1 月18日曾以北縣淡清字第0990002558號函以原
    告未依前開通知限期改善完成為由，而依系爭契約第12條第
    6 項第2 款暨第16條第1 項第9 款，通知原告解除系爭契約
    。
四、本件爭執事項：
  (一)原告請求被告給付57萬6,000元部分：
    1.原告是否已於98年12月8 日或同年月14日，依系爭契約債
      之本旨提出給付？
    2.被告是否故意以驗收不合格解除契約而阻止付款條件成就
      ？
    3.原告得否依約請求被告給付系爭契約總價金57萬6,000 元
      ？
  (二)原告請求被告賠償損害13萬7,400 元部分：
    1.被告是否受領遲延？
    2.原告是否因被告受領遲延須為盆器加工及增加防寒設備，
      支出13萬7,400 元？
    3.原告得否以被告受領遲延，請求被告賠償損害13萬7,400
      元？
五、本院得心證之理由：
  (一)原告請求被告給付57萬6,000元部分：
    1.原告是否已於98年12月8 日或同年月14日，依系爭契約債
      之本旨提出給付？
     (1)按債務人履行債務除應依誠實及信用方法於正當時期及
        正當處所為之外，尚須以正當之標的物實行提出，始能
        謂之為依債之本旨提出給付。換言之，債務人是否依債
        之本旨提出給付，除應視其履行債務是否本乎誠信原則
        外，應以其提出之給付與契約約定之內容是否相符為斷
        ，亦即關乎契約當事人如何約定之問題，尚與債務人就
        標的物單方所為之變更或附加行為合法與否無涉（最高
        法院87年度台上字第2536號判決意旨足資參照）。
     (2)本件兩造系爭契約約定原告應於決標日即98年12月1 日
        起10日內將「每盆重量為6 公斤正負10% 」之採購標的
        送達被告清潔隊沙崙停車場，而原告於98年12月8 日提
        出之聖誕紅盆景，其重量未達前開標準，此為兩造所不
        爭執（見不爭執事項（(一)、(二)）。則原告於98年10月8
        日提出之聖誕紅盆景，顯非依債之本旨提出，不生提出
        之效力。
     (3)原告另於98年12月14日再提出以大盆器置放小盆景之聖
        誕紅盆景3,000 盆，其裝盆情形詳如本院卷第55頁照片
        所示，亦為兩造所不爭執，堪信為真實。然盆景或盆栽
        ，參諸維基百科之記載，乃中國、日本、越南和韓國特
        有的一種傳統藝術，約有1,200 多年歷史。盆景通過在
        1 個器皿中種植植物，點綴山石等組合而成，以寓大於
        小的手法，表現一種大自然的意境，並可從中看到四季
        的變化。盆景造型注意結構，結構之美，貴在和諧。結
        構涉及層次，層次由樹木主幹上的枝葉位置和鋪展狀態
        所形成，以自然和諧為佳。創作盆景，除了植物自身，
        還要選擇合適的支架、盆具，有時還得配合以奇石，並
        遵守協調、和諧的原則。據此以觀，並衡諸一般社會觀
        念，以盆計量之盆景交易，出賣人提出之給付，除另有
        約定者外，每盆應以1 個器皿（盆具）為限，倘出賣人
        提出每盆之給付，有多個器皿，即難謂已依債之本旨提
        出給付，尤以多個器皿對於盆景之結構、層次、美觀、
        協調、和諧有礙者為甚。本件被告向原告以盆計量採購
        聖誕紅盆景3,000 盆，其採購標的實為聖誕紅3,000 株
        之意，依照前開說明，原告提出之聖誕紅盆景，應以每
        盆1 器皿為限，始符系爭契約之約定。就此原告於98年
        12月8 日提出之給付，即為每盆1 個盆具（見本院卷第
        61頁，即兩造所稱1 株1 盆），益徵此理。詎原告竟因
        該次提出之盆景重量與契約不符，為謀增加重量符合契
        約要求，即於原盆器外，另加套較大盆具後，再次於98
        年12月14日提出給付，觀諸盆景照片，其加套盆器，已
        對盆景之結構、層次、美觀、協調、和諧等造成妨礙，
        非但不符系爭契約之內容，原告所提給付亦與每株盆景
        以1 盆為單位之一般社會通念不合，自難認已依債之本
        旨提出給付。
     (4)原告雖主張：加套盆器，使用2 個盆具重心較穩，可以
        防止風倒，具防寒效果，且此方式使用原生土壤，可以
        保護根部云云。然穩定重心防止風倒，乃契約規定重量
        之主要目的之一，原告為改善98年12月8 日提出之給付
        ，使之符合契約規定，增加盆景重量，實應選擇以加綴
        山石、更換較大植株，或其他符合社會通念及債之本旨
        方式為之。其欲達防寒、保護根部目的，亦復如是，不
        得為彌自己提出給付之瑕疵，而以不符社會通念之加套
        盆器方式，達成其增加重量之目的。故原告據此主張其
        已於98年12月14日依債之本旨提出給付，並非可採。
     (5)原告又主張其於98年12月8 日曾經向現場之採購人員表
        示要以加套盆具之方式改善重量不足，經採購人員回覆
        可以云云。然證人甲○○○及本件驗收人員到庭證稱：
        12月8 日‧‧‧伊有跟廠商說重量不夠‧‧‧廠商自己
        講要1 株2 盆，伊就跟他說那樣一定不會過等語（見本
        院卷第60頁）。又證人乙○○及本件驗收人員亦證稱：
        12月8 日驗收不符，伊請廠商加重量改善‧‧‧當天上
        午11時許，廠商有做2 個盆子送過來，伊等跟他說這樣
        不行，主驗隊長要求1 株1 盆等語（見本院卷第62頁）
        ，並無原告所稱同意加套盆器改善之情事。此外，原告
        復未能舉證被告確曾同意以加套盆具之方式改善重量，
        其據以主張已依債之本旨提出給付，自難為憑。
    2.按債務人非依債務本旨實行提出給付者，不生提出之效力
      ，為民法第235 條所明定。本件原告未依債之本旨提出給
      付，已如前述，依照本條規定，原告提出給付，不生提出
      之效力，難認履約完成，被告表示經驗收不合格，實屬合
      理。原告主張被告故意阻卻付款條件之成就，顯係誤會。
    3.按買受人對於出賣人，固有交付約定價金之義務，此為民
      法第367 條所明定。惟買賣標的物與其價金之交付，除法
      律另有規定或契約另有訂定或另有習慣外，應同時為之。
      民法第369 條亦有明文。本件系爭契約第5 條約定「被告
      應於原告履約完成驗收合格後1 次付款」等語，此為兩造
      所不爭執，顯然兩造已就價金給付之時期，另為約定，自
      應從之。而原告並未履約完成驗收合格，已如前述，不論
      本件契約是否已經被告解除，原告均不得請求被告付款。
      原告猶仍起訴請求，自屬無據。
  (二)原告請求被告賠償損害13萬7,400元部分：
    1.債權人遲延者，債務人得請求其賠償提出及保管給付物之
      必要費用，民法第240 條固有明文。惟須以被告受領遲延
      ，致原告有提出及保管給付物之必要費用之支出為要件。
      而所謂受領遲延，依民法第234 條規定，係指債權人對於
      已提出之給付，拒絕受領或不能受領而言。
    2.查原告於98年12月8 日未依債之本旨提出給付，不生給付
      之效力，已如前述，依照前開說明，被告顯無受領遲延之
      情事，原告無從依受領遲延之法律規定，請求賠償提出及
      保管給付物之必要費用。更何況被告對於原告主張其曾支
      出盆器加工及防寒設施費用13萬7,400 元云云，已加以否
      認，原告就此未能舉證以實其說，不能遽信。原告請求被
      告賠償，更無所據。
五、綜上所述，兩造約定被告於原告履約完成經驗收合格時，1
    次付清57萬6,000 元之貨款。惟原告並未履約完成，不能請
    求被告付款。被告復無受領遲延之情事，原告無從請求被告
    賠償因受領遲延所生之損害。從而，原告依民法第376 條及
    關於受領遲延之規定，請求被告給付73萬1,400 元，為無理
    由，應予駁回。又原告之訴既經駁回，其假執行之聲請亦失
    所附麗，應併予駁回。
六、本件事證已臻明確，兩造其餘之攻擊防禦方法及所提之證據
    ，於判決結果不生影響，爰不一一論列，併此敘明。
七、訴訟費用負擔之依據：民事訴訟法第78條。
中    華    民    國    99    年    11    月    12    日
                  民事第二庭  法  官  周群翔
以上正本證明與原本無異。
如對本判決上訴，應於判決送達後20日內向本院提出上訴狀；若
委任律師提起上訴者，應一併繳納上訴審裁判費，否則本院得不
命補正逕行駁回上訴。
中    華    民    國    99    年    11    月    12    日
                              書記官  游育慈

司法院資訊處製作；財團法人民間司法改革基金會備份。
